【裁判字號】    96,訴,2122
【裁判日期】    980123
【裁判案由】    偽造文書等
【裁判全文】
臺灣高雄地方法院刑事判決              96年度訴字第2122號
公  訴  人  臺灣高雄地方法院檢察署檢察官
被      告  甲○○
            乙○○
上列被告等因偽造文書等案件，經檢察官提起公訴（95年度偵續
字第378 號），本院判決如下：
    主  文
甲○○、乙○○均無罪。
    理  由
一、公訴意旨略以：被告甲○○（原名施靜婷）、乙○○（原名
    陳正昇）係夫妻關係，2人均為三商美邦人壽保險股份有限
    公司（下稱三商人壽）之業務員，告訴人丁○○、戊○○○
    均為被告甲○○之保戶，告訴人丁○○於民國87年6月25日
    投保三商人壽醫療險及壽險契約（保單號碼：000000000000
    號、000000000000號），告訴人戊○○○則於89年12月22日
    投保三商人壽醫療險契約（保單號碼：000000000000號）。
    詎被告甲○○、乙○○明知告訴人丁○○、戊○○○均未同
    意變更其等上開保單之繳費方式、收費地址，竟共同基於偽
    造文書之概括犯意聯絡，由被告甲○○先後於附表一編號1
    至9所示之時間，連續偽造告訴人丁○○之簽名於「契約內
    容變更暨補發保單申請書」上，並持偽造之各該申請書（起
    訴書誤載為：保單）向三商人壽申請變更告訴人丁○○上開
    2件保單之繳費方式、收費地址，被告甲○○復承前犯意，
    於93年8 月16 日 填寫「契約內容變更暨補發保單申請書」
    ，並分別偽造告訴人丁○○、戊○○○之簽名於各該申請書
    上，由被告乙○○為該等申請書之代辦人，向三商人壽申請
    變更告訴人丁○○及戊○○○上開保單收費地址（變更時間
    、變更之保單號碼、變更內容、要保人被保險人簽章、代辦
    人均詳見附表一），致告訴人丁○○、戊○○○因未收受繳
    納保費通知，使其等保單失效而權益受損，並損害三商人壽
    對投保客戶保險契約管理之正確性。又被告甲○○、乙○○
    明知告訴人丁○○未同意被告甲○○以告訴人丁○○之上開
    2 張保單向三商人壽辦理保單借款，竟另基於意圖為自己不
    法所有之詐欺取財之概括犯意聯絡，並承前偽造文書之概括
    犯意聯絡，先於不詳時、地由被告甲○○向告訴人丁○○借
    得建華商業銀行高雄分行（原名華信銀行，下稱建華銀行）
    帳號000-0000-00000000000007 帳戶之存摺、印章及提款卡
    ，使該帳戶之提領權限置於被告甲○○之實力支配下後，由
    被告甲○○以告訴人丁○○所有之上開2 張保單，先後於附
    表二所示之借款時間，連續多次在三商人壽「保單借款合約
    書」及「委託書」上，偽造告訴人丁○○之署押，以此方式
    偽造「保單借款合約書」及「委託書」，並持以向三商人壽
    借款，致三商人壽誤認係告訴人丁○○本人以保單質借，而
    陸續將如附表二所示之借款金額，以匯入被告甲○○持有之
    告訴人丁○○所有建華銀行上開帳戶內，或交付支票予被告
    甲○○之方式，由被告甲○○取得全部借貸之款項，共計27
    萬2000元（借款時間、質借之保單編號、質借金額、放款方
    式、代辦人均詳見附表二），足生損害於告訴人丁○○及三
    商人壽。因認被告甲○○、乙○○均涉犯刑法第210 條偽造
    私文書罪嫌、同法第216 條行使偽造私文書罪嫌及同法第33
    9 條第1 項詐欺取財罪嫌云云。
二、按犯罪事實應依證據認定之，無證據不得認定犯罪事實；又
    不能證明被告犯罪者，應諭知無罪之判決，刑事訟訴法第15
    4 條第2 項、第301 條第1 項分別定有明文。再事實之認定
    ，應憑證據，如未能發現相當證據，或證據不足以證明，自
    不能以推測或擬制之方法，以為裁判基礎。而認定不利於被
    告之事實，須依積極證據，茍積極之證據不足為不利於被告
    事實之認定時，即應為有利於被告之認定，更不必有何有利
    之證據，最高法院30年上字第816 號著有判例。且刑事訴訟
    上證明之資料，無論其為直接或間接證據，均須達於通常一
    般之人均不致有所懷疑，而得確信其為真實之程度，始得據
    為有罪之認定，若其關於被告是否犯罪之證明未能達此程度
    ，而有合理懷疑之存在，致使無從形成有罪之確信，根據「
    罪證有疑，利於被告」之證據法則，即不得遽為不利被告之
    認定。次按，刑法第210條之偽造私文書罪，以無制作權人
    而冒用他人名義制作該文書為構成要件，如果行為人基於他
    人之授權委託，即不能謂無制作權，自不成立該條之罪。
三、公訴人認被告甲○○、乙○○共同涉犯上開偽造私文書、行
    使偽造私文書及詐欺取財犯行，無非係以被告甲○○、乙○○於警詢及偵查中之供述，證人即告訴人丁○○、戊○○○
    於警詢及偵查中之證述，並有三商人壽95年6 月7 日（95)
    三法字第00055 號函、丁○○、戊○○○上開契約內容變更
    暨補發保單申請書、三商人壽保單借款合約書、三商人壽95
    年5 月5 日（95）三商法字第00036 號函、96年1 月5日 （
    96）三商法字第00003 號函在卷為憑。
四、訊據被告甲○○固不否認與被告乙○○為夫妻關係，其曾擔
    任三商人壽之業務員，有於附表一所示之變更時間，在「契
    約內容變更暨補發保單申請書」上簽署「丁○○」、「戊○○○」之署名，變更告訴人丁○○、戊○○○上開保單之繳
    費方式及收費地址如附表一所示，並於附表二所示之借款時
    間，在「保單借款合約書」及「委託書」上簽署「丁○○」
    之署名，以告訴人丁○○之上開保單辦理如附表二所示保單
    借款，並先後領取如附表二所示金額之事實；被告乙○○固
    不否認與被告甲○○為夫妻，曾擔任三商人壽經理之事實，
    惟均堅決否認有何偽造私文書、行使偽造私文書及詐欺取財
    之犯行，被告甲○○辯稱：伊與告訴人丁○○有金錢借貸關
    係，丁○○希望伊幫他繳保費，經過丁○○之同意，伊始變
    更收費地址至伊之地址，伊有幫丁○○、戊○○○代繳過幾
    期保費，後來因伊生病住院，未繼續繳，伊曾於93年9、10
    月間以電話通知丁○○繳費，丁○○提出代墊之要求，伊請
    他自己處理，是他自己不繳費；保單借款部分，係因伊需要
    錢，伊拜託丁○○讓伊拿他的保單去辦理保單借款，故相關
    借款合約書、委託書上丁○○之簽名均是伊所為，帳戶之提
    款卡亦是丁○○交給伊，讓伊去領錢，伊有償還丁○○部分
    金額，但尚未還完；本案相關事情均是伊1人辦理，與被告
    乙○○無關，契約內容變更暨補發保單申請書，變更收費地
    址為高雄市○○區○○路49號，代辦人「陳正昇」（即被告
    乙○○）之簽名是伊所為，因為當時丁○○保單之業務員已
    經改為被告乙○○，故伊貪圖方便簽被告乙○○之名字，伊
    未告知乙○○，他不知情等語。被告乙○○則辯稱：伊任職
    於三商人壽時，被告甲○○是伊之下屬，擔任業務員，平時
    伊等各自負責自己的部分，丁○○、戊○○○部分伊未經手
    ，本案變更收費地址及保單借款部分，伊不知情等語。
五、經查：
  (一)證據能力方面：
  1.按被告以外之人（包括證人、鑑定人、告訴人、被害人及共
    同被告等）於審判外之陳述雖不符刑事訴訟法第159 條之1
    至之4 等4 條之規定，而經當事人於審判程序同意作為證據
    ，法院審酌該言詞陳述或書面陳述作成時之情況，認為適當
    者，亦得為證據；當事人、代理人或辯護人於法院調查證據
    時，知有刑事訴訟法第159 條第1 項不得為證據之情形，而
    未於言詞辯論終結前聲明異議者，視為有前項之同意，同法
    第159 條之5 定有明文。本件證人即告訴人丁○○、戊○○○均為屬被告甲○○、乙○○以外之人，渠等於警詢中之證
    述，於本院審判時，檢察官、被告、辯護人均未聲明異議，
    本院審酌該證據作成時並無不當取供之情況，認為適當，得
    為證據，合先敘明。
  2.次按被告以外之人於偵查中向檢察官所為陳述，除顯有不可
    信之情況者外，得為證據，同法第159 條之1 第2 項定有明
    文。證人丁○○、戊○○○於檢察官偵查中所為之陳述，業
    經具結而為證述，查無檢察官在偵查時有不法取供之情形，
    且證人丁○○、戊○○○業經本院行交互詰問程序，被告之
    對質詰問權已獲得保障，依上說明，證人丁○○、戊○○○
    於偵查中之證詞自均具有證據能力。
  (二)實體方面：
  1.查被告甲○○（原名施靜婷）、乙○○（原名陳正昇）係夫
    妻關係，2人均曾為三商人壽之業務員，被告甲○○於93年6
    、7月間離職，被告乙○○於93年8月離職，告訴人丁○○、
    戊○○○均為被告甲○○之保戶，告訴人丁○○於87年6 月
    25日投保三商人壽醫療險及壽險契約（保單號碼：00000000
    0000號、000000000000號），告訴人戊○○○則於89年12月
    22日投保三商人壽醫療險契約（保單號碼：000000000000號
    ）。如附表一所示三商人壽「契約內容變更暨補發保單申請
    書」，申請變更告訴人丁○○、戊○○○上開保單之繳費方
    式、收費地址，均是被告甲○○先後於附表一所示之變更時
    間，在三商人壽位於高雄市○○路220號10樓辦公室填寫，
    並於其上簽署「丁○○」及「戊○○○」之署名，先後將告
    訴人丁○○、戊○○○之上開保單收費地址變更為被告甲○○位於高雄市○○區○○路108之2號5樓，再變更為高雄市
    左營區○○路49號（變更時間、變更之保單號碼、變更內容
    、要保人被保險人簽章、代辦人均詳見附表一所示）；被告
    甲○○並先後於附表二所示之借款時間，填寫如附表二所示
    保單借款之「保單借款合約書」及「委託書」，於其上簽署
    「丁○○」之署名，以告訴人丁○○之上開2張保單，向三
    商人壽辦理保單借款，而三商人壽經核准後，將保單借款之
    款項以支票支付，或以匯款方式匯入告訴人丁○○之建華銀
    行（原名華信商業銀行）帳號000-000-0000000-0 帳戶內後
    ，均由被告甲○○兌現提領，共計27萬2000元（借款時間、
    質借之保單編號、質借金額、放款方式、代辦人均詳見附表
    二）等情，業經被告甲○○、乙○○於警詢、偵查及本院供
    述在卷（他字598 號偵查卷第9 至10、12至13、20至21頁、
    本院卷第24至25、41至42、180 至181 、185 頁），核與證
    人即告訴人丁○○、戊○○○於警詢、本院證述其等向三商
    人壽投保上開保險，均未於上開「契約內容變更暨補發保單
    申請書」、「保單借款合約書」與「委託書」上簽名，未收
    到保費之繳費通知單等語（他字第598 號偵查卷第4 至7 頁
    、本院卷第146 至147 、150 、156 至157 頁）相符，並有
    告訴人丁○○之上開保險要保書1 份、告訴人戊○○○上開
    保險要保書1 份、前揭保單之「契約內容變更暨補發保單申
    請書」13份、借款審查表7 份、借款合約書及委託書8 份（
    他字598 號偵查卷第31至46頁、偵續字378 號偵查卷第19至
    30 、42 至64頁）在卷為憑，堪以認定。
  2.關於被告乙○○有無參與上開變更保單繳費方式、收費地址
    及保單借款之行為部分：
  (1)附表一編號8 、9 、13所示之「契約內容變更暨補發保單申
    請書」上代辦人簽章欄均有「陳正昇」（即被告乙○○）之
    簽名乙節，固有「契約內容變更暨補發保單申請書」影本3
    紙在卷為憑（偵續字第378 號偵查卷第50、57、64頁），惟
    證人即共同被告甲○○於本院證述：附表一所示之變更均是
    伊經手，這些變更不需要主管簽名，公司有核保科辦理核對
    工作，附表一編號8、9、13所示之「契約內容變更暨補發保
    單申請書」上代辦人「陳正昇」之簽名均是伊所為，伊未詢
    問過被告乙○○，被告乙○○並不清楚，因為此2張保單原
    由伊服務，之後伊之業績未達到三商人壽之要求，遭公司取
    消伊之登錄後，把伊所有之保單掛到伊之主管即被告乙○○
    名下，但實際上還是由伊服務，故伊即代簽「陳正昇」之名
    字，申請書填寫完後，可以直接送給櫃檯小姐，再送到公司
    之保戶服務科，不需經過伊之主管，故被告乙○○並不知情
    等語（本院卷第171 至172 、181 至182 頁）在卷，參以卷
    附告訴人丁○○、戊○○○上開保單，業務員簽名欄均為「
    施靜婷」（即被告甲○○）之簽名（偵續字第378 號卷第44
    、60頁），而附表一所示「契約內容變更暨補發保單申請書
    」上，僅有「核保主任簽章」欄，並無其他主管之簽章（偵
    續字第37 8號卷第45至50、54至57、61至64頁），則被告乙○○於本院供稱：附表一編號8 、9 、13所示之「契約內容
    變更暨補發保單申請書」上代辦人簽章欄之「陳正昇」非伊
    之簽名，是被告甲○○所簽；被告甲○○業績不好，被公司
    停止業務員之資格，甲○○之客戶保單會移至伊名下，但之
    後之客戶服務工作還是由被告甲○○處理；「契約內容變更
    暨補發保單申請書」原則上要送給主管看，但像變更收費地
    址、繳費方式，都是由業務員自己處理後直接送給公司，伊
    不清楚被告甲○○將丁○○保單變更繳費方式及收費地址，
    亦不清楚被告甲○○將戊○○○保單之收費地址變更至店址
    高雄市○○區○○路49號之原因，伊是離職後，被告甲○○
    住院，伊整理店內物品時，始知那些資料寄到店裡等語（本
    院卷第113 、190 至191 頁），非全然無據。
  (2)附表二所示之保單借款行為，均係被告甲○○個人所為，被
    告乙○○並不知情乙節，業經被告乙○○供述在卷，核與證
    人即共同被告甲○○於本院證述相符（本院卷第183頁）。
    而卷內並無其他證據足認被告乙○○有參與上開行為，尚難
    僅以被告乙○○與被告甲○○為夫妻關係，遽認被告乙○○
    有與被告甲○○共同為附表二所示以告訴人丁○○之上開保
    單辦理保單借款之行為。
  (3)從而，公訴人所為舉證，尚不足認定被告乙○○有參與附表
    一所示變更保單繳費方式、收費地址，及附表二所示之保單
    借款行為。
  3.關於被告甲○○變更附表一所示保單繳費方式及收費地址部
    分：
  (1)被告甲○○業已供承其有於附表一所示之時間，在高雄市○○○路220號10樓三商人壽辦公室，填寫「契約內容變更暨
    補發保單申請書」，變更告訴人丁○○、戊○○○上開保單
    之繳款方式及收費地址，而由卷附告訴人丁○○、戊○○○
    之上開「契約內容變更暨補發保單申請書」觀之，其中「丁○○」、「戊○○○」之簽名均係被告甲○○所簽，而互核
    卷內告訴人丁○○、戊○○○於「人壽保險要保書」上之簽
    名，確有模仿告訴人丁○○、戊○○○筆跡之情形（偵續字
    第378號偵查卷第42至64頁），固堪認定上開「契約內容變
    更暨補發保單申請書」中「丁○○」、「戊○○○」之簽名
    ，均係被告甲○○所為。證人即告訴人丁○○、戊○○○固
    均於警詢、偵查及本院證稱：渠等係因接獲三商人壽人員通
    知，始知遭被告甲○○、乙○○冒簽「契約內容變更暨補發
    保單申請書」，變更保單之收費地址之事；渠等未請被告甲○○變更繳費方式及保費通知單之地址等語（他字第598 號
    偵查卷第4 至7 頁、偵續字第378 號偵查卷第68至69頁、本
    院卷第148 、150 、158 至159 頁），均指訴被告甲○○未
    經其等同意即偽造附表一所示之「契約內容變更暨補發保單
    申請書」，惟告訴人2 人亦均於本院證述渠等第2 年開始就
    沒有收到繳費通知單等語（本院卷第147 、157 頁），則至
    告訴人2 人於警詢時證述94年5 月5 日經三商人壽人員通知
    時（他字第598 號卷第4 至7 頁），已相距4 、5 年之久，
    渠等竟均未向三商人壽查詢此事，有違常情，則告訴人丁○○、戊○○○之證述是否屬實，即非無疑。
  (2)又證人即告訴人丁○○於本院證稱：伊第1 次有自己繳保費
    ，伊從第2 年開始，有請被告甲○○幫伊繳伊投保之2 張保
    單之保費，因為她當時欠伊一筆錢，所以伊請她用欠伊的錢
    繳保費；伊有請被告甲○○代繳伊母戊○○○之89年即第2
    年之保險費等語（本院卷第147 、153 頁），證人即告訴人
    戊○○○於本院證稱：伊第1 期之保費是被告乙○○到伊位
    於高雄縣鳳山市○○街94號住家時，伊當場交現金給他，之
    後伊之保費均是伊子（即丁○○）在處理等語（本院卷第15
    7 至158 頁），佐以三商人壽於97年10月22日（97) 三法字
    第0027 5號函檢送之告訴人丁○○上開保單繳費紀錄所示，
    本案發生前即告訴人指訴於94年5 月5 日經三商人壽人員通
    知之前，告訴人丁○○之000000000000號保單，除第3 年度
    應繳日期89年10月25日、第6 年度應繳日期92年6 月25日為
    自動墊繳外，其餘第2 年度至第3 年度應繳日期89年9 月25
    日、89年12月25日及第4 年度、第5 年度應繳日期90年6 月
    25日、91年6 月25日均有繳費，而告訴人丁○○之00000000
    0000號保單，除第5 、6 、7 年度為自動墊繳以外，其餘第
    2 年度至第4 年度均有繳費（本院卷第123 、124 頁），而
    三商人壽於95年6 月27日（95）三法字第00055 號函檢送之
    告訴人戊○○○變更繳款地址後之繳款明細資料所示，除保
    單應繳費日92年6 月22日、93年3 月22日及93年8 月22日為
    自動墊繳外，保單應繳費日92年12月22日、93年1 月22日、
    93年2 月22日及93年4 月22日、93年5 月22日均是以支票繳
    費（他字第598 號偵查卷第29至30頁），可見被告甲○○確
    有為告訴人丁○○、戊○○○代繳保費之情事。且證人丁○○於本院證述其有考過壽險人身保險之業務員證書（本院卷
    第15 2頁），堪認對於保險有相當之專業知識，對於按期繳
    納保費維持保險契約效力之重要性亦應知悉，然證人丁○○
    於本院竟證述：伊第2 年沒有收到繳費通知單，有問被告甲○○怎麼回事，她告訴伊她會處理；被告甲○○一直都沒有
    告訴伊結果，因為伊工作忙，所以沒有懷疑云云（本院卷第
    149 、150 頁），顯不合理；況本件案發後，94年9 月至11
    月間，告訴人丁○○曾經發1 封簡訊給被告乙○○，內容為
    「昨天我回家後，向我媽拿我的帳戶號碼，結果我反而被我
    媽斥責一頓，還拿棍子打我，因為我現在每個月都要向我媽
    領錢來用，我的提款卡與信用卡，還有帳戶全部被我媽凍結
    起來，她1 個月只有給我5 千5 ，我現在也沒帳戶可以給你
    ，可以麻煩你拿現金去給我媽，再由你向她抄帳戶號碼，我
    現在已經沒有跟家裡人說，因為我都幫你說好話，我差一點
    被趕出家門。」等語，業經證人丁○○於本院證述在卷（本
    院卷第155 至156 頁），衡情倘被告甲○○未經告訴人丁○○同意，即擅自變更告訴人丁○○、戊○○○前揭保單之繳
    費方式及收費地址，導致告訴人丁○○、戊○○○之前揭保
    單因未收到繳費通知單而未繳保費失效，告訴人丁○○應無
    為被告甲○○之夫即被告乙○○說好話之理。則被告甲○○
    辯稱：因伊與告訴人丁○○之間有借貸關係，丁○○要求伊
    幫他及戊○○○繳保費，伊為知悉何時要繳保費，故經過丁○○同意，並請丁○○向戊○○○說地址要變更至伊處，伊
    始將保單收費地址變更至伊之地址，且伊有幫丁○○及戊○○○繳過幾期保費，後來因伊生病住院，故後續部分未再繼
    續繳下去等語，應屬可採。
  4.關於被告甲○○以告訴人丁○○之保單辦理借款部分：
  (1)證人即告訴人丁○○固於偵查及本院中證稱：被告未經伊同
    意，伊亦未授權被告2 人去辦理貸款，被告冒領金額約30多
    萬元，係偽造伊之簽名，伊未拿到貸款所得，伊是事後始知
    貸款金額有匯入建華銀行帳戶，當時該存摺、帳戶是借給被
    告甲○○使用，因為她說她公司規定不能兼職，她當時有做
    直銷，故借伊之存摺、印章使用，伊有向她催討過，她說要
    繼續用，嗣後因事情爆發，伊又找被告二人，他們才將建華
    銀行存摺、印章還給伊云云（偵續字偵查卷第68至69頁、本
    院卷第151 、154 頁）。惟如前所述，本件附表二所示以告
    訴人丁○○之上開保單辦理保單借款之行為人係被告甲○○
    ，尚無證據證明被告乙○○有參與此部分之行為。
  (2)依證人即告訴人丁○○於本院證述：第1 次保費是伊親自繳
    的，因為被告甲○○有欠伊10萬元，故伊請被告甲○○幫伊
    及告訴人戊○○○繳納第2 期以後之保險費等語（本院卷第
    147 、153 頁），佐以由三商人壽於97年10月22日（97) 三
    法字第00275 號函檢送之告訴人丁○○上開保單繳費紀錄所
    示（本院卷第123 、124 頁），本案發生前即告訴人指訴於
    94年5 月5 日經三商人壽人員通知之前，告訴人丁○○之00
    0000000000號保單，除自動墊繳部分外，其餘第2 年度至第
    3 年度應繳日期89年9 月25日、89年12月25日及第4 年度、
    第5 年度共繳費22萬4,920 元（57262 ＋5064＋5064＋5064
    ＋5064＋29934 ＋57561 ＋59907 ＝224920），而告訴人丁○○之000000000000號保單，除第5 、6 、7 年度為自動墊
    繳以外，其餘第2 年度至第4 年度共繳費23萬7,313 元（82
    629 ＋7272＋7272＋727 2 ＋7272＋42967 ＋82629 ＝2373
    13），而由三商人壽於95年6 月27日（95）三法字第00055
    號函檢送之告訴人戊○○○變更繳款地址後之繳款明細資料
    所示（他字第598 號卷第30頁），除自動墊繳部分外，保單
    應繳費日92年12月22日、93年1 月22日、93年2 月22日及93
    年4 月22日、93年5 月22日均是以支票繳費，共繳納1 萬5,
    135 元（3027＋3027＋3027＋3027＋3027＝15135） ，合計
    告訴人丁○○第2 期以後及戊○○○變更繳款地址之後，均
    至本案94年5 月5 日三商人壽人員通知告訴人前，除自動墊
    繳部分外，共繳納47萬7,3683元（224920+237313+15135 ＝
    477368），金額顯超出告訴人丁○○所述被告甲○○欠其10
    萬元之金額，而證人丁○○於本院證述：伊1 年保費是14萬
    多元，被告甲○○要如何去繳這筆錢，伊不知道；實際上被
    告甲○○無幫伊繳保費，伊不曉得；被告甲○○欠伊之10萬
    元伊未向被告甲○○要過，到目前為止是否已經清償，伊要
    去補摺才知道云云（本院卷第148 、155 頁），對攸關其自
    身保險效力之繳費情形及債權似漠不關心，亦與其提起本件
    告訴，要求把保單效力恢復之行為（本院卷第161 頁）有矛
    盾，則證人丁○○於本院證述其未同意被告甲○○以其保單
    辦理借款云云，是否屬實，亦非無疑。故被告甲○○於本院
    供稱：88年起伊拿丁○○之保單辦理借款，係因伊有幫丁○○代墊保費，伊需要用錢，叫丁○○還伊錢，結果他沒有拿
    錢出來，伊跟他說不然拿保單去借款，丁○○有同意等語（
    本院卷第183 至184 頁），尚非全然不可採信。
  (3)再依證人丁○○於本院供稱：建華銀行高雄分行之帳戶，是
    被告甲○○要向伊借用帳戶時，伊才去開戶等語（本院卷第
    154 頁），而卷內告訴人丁○○上開建華銀行（原名華信銀
    行）帳戶之發摺日期為88年9 月29日（他字第598 號偵查卷
    第45頁），與三商人壽第1 次借款如附表二編號1 、2 所示
    金額之日期88年9 月29日相符，有三商人壽保戶服務作業系
    統查詢單及保單借款審查表各1 紙在卷為憑（偵續字第378
    號偵查卷第28頁、他字第598 號偵查卷第31頁），且三商人
    壽開立支票支付上開借款時，受款人為「丁○○」，支票均
    已兌現乙節，有三商人壽95年5 月5 日（95) 三法字第0003
    6 號函附卷可稽（他字第598 號偵查卷第26頁），不能排除
    告訴人丁○○至建華銀行（原名華信銀行）開戶，並將帳戶
    資料交予被告甲○○，係為提供該帳戶予被告甲○○用以兌
    現保單借款之支票之可能性。參以依三商人壽95年5 月5 日
    （95）三法字第00036 號函之說明二「要保人欲申請保單借
    款時，應檢附保單借款約定書、保險單或謄本與要保人身分
    證影本親自至本公司辦理，倘因故須委託他人代辦時，則需
    另檢附代辦人之身分證影本。」等語（他字第598 號偵查卷
    第26頁），本件如附表二所示之保單借款均有出具委託書，
    並提出告訴人丁○○之身分證影本，有卷附之保單借款資料
    在卷為憑（他字第598 號偵查卷第31至46頁、偵續字第378
    號偵查卷第19至27頁），卷內並無證據足認被告甲○○有非
    法取得告訴人丁○○身分證影本之情事，則被告甲○○於本
    院供稱：告訴人丁○○之身分證影本，係伊每次要拿保單去
    借款時，告訴人丁○○交給伊等語（本院卷第175 頁），非
    不可採。則被告甲○○辯稱：伊係經過告訴人丁○○同意辦
    理保單借款，上開帳戶之存摺、印章、提款卡係告訴人丁○○交給伊，讓伊去領錢等語，應屬可採。證人丁○○所述係
    因被告甲○○另有兼職，向伊借帳戶使用云云，與事實不符
    ，不足採信。
  5.從而，被告甲○○、乙○○所辨，非不可採，公訴人所為舉
    證，尚不足證明被告乙○○有參與如附表一所示變更告訴人
    丁○○、戊○○○保單契約內容，及如附表二所示以告訴人
    丁○○之保單辦理保單借款之行為，亦不能僅憑告訴人丁○○、戊○○○有瑕疵之指訴，遽認被告甲○○所為上開行為
    未經告訴人丁○○、戊○○○之授權，則被告甲○○所為於
    附表一所示「契約內容變更暨補發保單申請書」簽署「丁○○」、「戊○○○」署名之行為，及於附表二所示保單借款
    之「保單借款合約書」及「委託書」簽署「丁○○」署名之
    行為，不能認無制作權，即不成立偽造私文書罪，其進而行
    使，向三商人壽申請變更告訴人丁○○、戊○○○前揭保單
    之繳款方式及收費地址，及以告訴人丁○○之保單向三商人
    壽辦理保單借款之行為，亦不成立行使偽造私文書罪及詐欺
    取財罪。
  (三)綜上事證，公訴人所為舉證，不足認定被告2 人有公訴人所
    指上開犯行。此外，復查無其他積極證據足資證明被告2 人
    有何偽造私文書、行使偽造私文書及詐欺取財之行為，應認
    被告2 人之犯罪尚屬不能證明。自應為被告甲○○、乙○○
    無罪之諭知。又被告甲○○坦承於93年8 月16日之「契約內
    容變更暨補發保單申請書」，未經被告乙○○之同意即於代
    辦人簽章欄簽署「陳正昇」之姓名乙節，不在檢察官起訴範
    圍，非本院所得審理，應由檢察官另為適法之處置，附此敘
    明。
據上論斷，應依刑事訴訟法第301條第1項，判決如主文。
本案經檢察官丙○○到庭執行職務。
中    華    民    國    98    年    1     月    23    日
                  刑事第八庭  審判長法  官  李璧君
                                    法  官  曾仁勇
                                    法  官  曾鈴
以上正本證明與原本無異。
如不服本判決應於收受送達後10日內向本院提出上訴書狀，並應
敘述具體理由；如未敘述上訴理由者，應於上訴期間屆滿後20日
內向本院補提理由書（均須按他造當事人之人數附繕本）「切勿
逕送上級法院」。
中    華    民    國    98    年    2     月    3     日
                                    書記官  李月君
附表一：三商人壽公司「契約內容變更暨補發保單申請書」
┌──┬──────┬───────┬──────────┬──────┬────┐
│編號│變更時間    │變更之保單號碼│ 變更內容           │要保人簽章  │代辦人  │
│    │            │              │                    │被保險人簽章│        │
├──┼──────┼───────┼──────────┼──────┼────┤
│ 1  │88年7月20日 │0000-00000    │收費地址變更為      │丁○○      │施靜婷  │
│    │            │              │「800高雄市新興區南 │            │        │
│    │            │              │華路108-2號5樓      │            │        │
│    │            │              │電話00-0000000」    │            │        │
├──┼──────┼───────┼──────────┼──────┼────┤
│ 2  │89年7月19日 │0000-00000    │保費繳納方式變更為「│丁○○      │施靜婷  │
│    │            │              │月繳」、            │丁○○      │        │
│    │            │              │收費地址變更為「800 │            │        │
│    │            │              │高雄市○○區○○路  │            │        │
│    │            │              │108-2 號5 樓電話    │            │        │
│    │            │              │00-0000000」        │            │        │
├──┼──────┼───────┼──────────┼──────┼────┤
│ 3  │89年7月19日 │0000-00000    │收費地址變更為      │丁○○      │施靜婷  │
│    │            │              │「800 高雄市新興區南│丁○○      │        │
│    │            │              │華路108-2號5樓      │            │        │
│    │            │              │電話00-0000000」    │            │        │
├──┼──────┼───────┼──────────┼──────┼────┤
│ 4  │89年12月18日│0000-00000    │保費繳納方式        │丁○○      │施靜婷  │
│    │            │              │變更為「半年繳」    │            │        │
├──┼──────┼───────┼──────────┼──────┼────┤
│ 5  │89年12月18日│0000-00000    │保費繳納方式變更為「│丁○○      │施靜婷  │
│    │            │              │半年繳」            │            │        │
├──┼──────┼───────┼──────────┼──────┼────┤
│ 6  │90年7月13日 │0000-00000    │保費繳納方式變更為  │丁○○      │施靜婷  │
│    │            │              │「年繳」            │            │        │
├──┼──────┼───────┼──────────┼──────┼────┤
│ 7  │90年7月13日 │0000-00000    │保費繳納方式變更為  │丁○○      │施靜婷  │
│    │            │              │「年繳」            │            │        │
├──┼──────┼───────┼──────────┼──────┼────┤
│ 8  │93年8月16日 │0000-00000    │住所、收費地址均變  │丁○○      │陳正昇  │
│    │            │              │更為「813高雄市左營 │            │        │
│    │            │              │區○○路49號」      │            │        │
├──┼──────┼───────┼──────────┼──────┼────┤
│ 9  │93年8月16日 │0000-00000    │住所、收費地址均變  │丁○○      │陳正昇  │
│    │            │              │更為「813高雄市左營 │            │        │
│    │            │              │區○○路49號」      │            │        │
├──┼──────┼───────┼──────────┼──────┼────┤
│ 10 │92年2月20日 │0000-00000    │保費繳納方式        │戊○○○    │施靜婷  │
│    │            │              │變更為「半年繳」    │            │        │
├──┼──────┼───────┼──────────┼──────┼────┤
│ 11 │92年6月6日  │0000-00000    │收費地址變更為「高  │戊○○○    │施靜婷  │
│    │            │              │雄市○○區○○路    │            │        │
│    │            │              │108-2號」           │            │        │
├──┼──────┼───────┼──────────┼──────┼────┤
│ 12 │93年2月20日 │0000-00000    │保費繳納方式        │戊○○○    │施靜婷  │
│    │            │              │變更為「月繳」      │            │        │
├──┼──────┼───────┼──────────┼──────┼────┤
│ 13 │93年8月16日 │0000-00000    │住所、收費地址均變  │戊○○○    │陳正昇  │
│    │            │              │更為「813高雄市左營 │            │        │
│    │            │              │區○○路49號」      │            │        │
└──┴──────┴───────┴──────────┴──────┴────┘
附表二：
┌──┬────────┬───────┬─────────┬─────┬────┐
│編號│（三商人壽受理）│質借之保單編號│質借金額（新臺幣）│放款方式  │ 代辦人 │
│    │  借款時間      │              │                  │          │        │
├──┼────────┼───────┼─────────┼─────┼────┤
│ 1  │88年9月28日     │000000000000  │ 31,000元         │ 支票     │甲○○  │
├──┼────────┼───────┼─────────┼─────┼────┤
│ 2  │88年9月28日     │000000000000  │ 54,000元         │ 支票     │甲○○  │
├──┼────────┼───────┼─────────┼─────┼────┤
│ 3  │90年3月22日     │000000000000  │ 16,000元         │ 支票     │甲○○  │
├──┼────────┼───────┼─────────┼─────┼────┤
│ 4  │90年4月25日     │000000000000  │ 15,000元         │ 支票     │甲○○  │
├──┼────────┼───────┼─────────┼─────┼────┤
│ 5  │90年4月25日     │000000000000  │ 37,000元         │ 支票     │甲○○  │
├──┼────────┼───────┼─────────┼─────┼────┤
│ 6  │90年9月26日     │000000000000  │ 32,000元         │ 匯款     │甲○○  │
├──┼────────┼───────┼─────────┼─────┼────┤
│ 7  │90年9月28日     │000000000000  │ 57,000元         │ 匯款     │甲○○  │
├──┼────────┼───────┼─────────┼─────┼────┤
│ 8  │91年9月23日     │000000000000  │ 30,000元         │ 匯款     │甲○○  │
├──┼────────┴───────┼─────────┴─────┴────┤
│    │              總        計      │ 27萬2,000元                            │
└──┴────────────────┴────────────────────┘


司法院資訊處製作；財團法人民間司法改革基金會備份。
